最高法院民事判決　　　　　　九十六年度台上字第一四一五號
上　訴　人　丙○○
　　　　　　　　　　4樓
　　　　　　庚○○
　　　　　　丁○○
　　　　　　戊○○
　　　　　　己○○
　　　　　　　　　　樓
　　　　　　余政經（即惠德醫院）
共　　　同
訴訟代理人　張標全律師
　　　　　　楊昌禧律師
上　訴　人　甲○○
訴訟代理人　蘇吉雄律師
　　　　　　陳雅娟律師
被 上訴 人　乙○○
上列當事人間請求遷讓房屋等事件，上訴人對於中華民國九十四
年九月三十日台灣高等法院高雄分院第二審判決（九十二年度重
上字第七一號），各自提起上訴，本院判決如下：
    主  文
原判決關於命（一）丙○○、余政經即惠德醫院遷讓返還附表一
編號一至四房屋於乙○○，遷讓返還附表一編號五房屋、返還附
表二儀器設備於甲○○；（二）丙○○給付甲○○暨其部分由庚
○○、丁○○、戊○○、己○○負連帶給付責任；（三）丙○○
、余政經即惠德醫院連帶給付甲○○；（四）駁回甲○○其餘之
上訴，暨各該訴訟費用部分均廢棄，發回台灣高等法院高雄分院
。
    理  由
本件上訴人甲○○及被上訴人乙○○主張：對造上訴人丙○○於
民國八十八年十一月十日邀同對造上訴人丁○○、戊○○、己○
○及庚○○（下稱庚○○四人）為連帶保證人，與甲○○就原判
決附表一房屋（編號一至四房屋之所有權人為乙○○即甲○○之
配偶，編號五房屋之所有權人為甲○○，下合稱系爭建物）及原
判決附表二儀器簽訂租賃契約（下稱系爭契約），租賃期間至九
十六年十二月三十一日止，租金約定前二月每月新台幣（下同）
八十二萬元，其後第一年每月八十七萬元，第二、三年每月九十
七萬元，第四至六年每月一百零七萬元，第七、八年每月一百十
二萬元；丙○○並同意聘任甲○○指定之人員四名為其醫院顧問
及會計、行政、工務之監督，月薪合計每月七十八萬元，租賃期
間內不調整；兩造之真意，係將顧問費做為租金之一部分。嗣丙
○○於八十九年四月間要求調降租金，二人復簽訂協議書（下稱
系爭協議書），約定：自八十九年五月一日起至同年十二月三
十一日止，每月租金降為六十七萬元，九十年初起至九十一年底
止，每月租金為七十七萬元，九十二年初起至九十四年底止，每
月租金為八十七萬元，九十五年初起至九十六年底止，每月租金
為九十二萬元；依租賃契約第十三條聘任由甲○○指定之四名
人員，丙○○於租賃期間內不得以任何理由解聘或不發或少發薪
水，違者，丙○○願以該等人員之短發薪額加倍轉為各該月之租
金給付於甲○○。詎丙○○自九十年二月一日起，即未支付該顧
問費，經多次催告未果，迄九十年五月止，已積欠四個月之顧問
費計三百十二萬元，逾相當二個月租金數額，甲○○遂於同年五
月十四日以存證信函催告丙○○於五日內給付，逾期未付，即以
該存證信函作為終止租賃契約之意思表示，丙○○仍置之不理，
系爭契約已終止。丙○○於八十九年間起與對造上訴人余政經共
同經營惠德醫院，推由余政經擔任惠德醫院之負責醫師，余政經
即惠德醫院占有附表一房屋，即屬無權占有，其共同無權占有系
爭房屋，應負連帶賠償之責；乙○○自得依所有物返還請求權之
規定，請求丙○○、余政經即惠德醫院返還如附表一編號一至四
房屋；甲○○得依租賃物返還請求權及所有物返還請求權之規定
，請求丙○○、余政經即惠德醫院返還如附表一編號五所示之房
屋及如附表二所示相關儀器設備；又依系爭協議書，丙○○應給
付甲○○自九十年二月起至九十年五月止之顧問費三百十二萬元
之二倍作為租金，庚○○四人為系爭契約丙○○之連帶保證人，
應就上開金額即三百十二萬元與丙○○連帶給付之責；甲○○終
止租賃契約後，丙○○繼續使用如附表一及二所示之房屋儀器設
備，乙○○、甲○○依侵權行為、不當得利規定受有相當於租金
之損害，乙○○已將損害賠償請求權讓與甲○○，並於九十二年
四月十一日通知對造上訴人由其收受，該債權讓與已生效；庚○
○四人為丙○○之連帶保證人，自應負連帶保證責任等情；爰先
位聲明求為命：（一）丙○○、余政經即惠德醫院應將如附表一
編號一至四所示房屋遷讓交還乙○○。（二）丙○○、余政經即
惠德醫院應將如附表一編號五所示房屋遷讓交還甲○○。（三）
丙○○、余政經即惠德醫院應將如附表二所示儀器設備交還甲○
○。（四）丙○○、余政經即惠德醫院應自九十年二月一日起至
九十二年三月十八日止，按月連帶給付甲○○一百五十六萬元，
及加付自每月二日起至清償日止法定遲延利息；庚○○四人就上
開金額其中按月給付七十八萬元之本息負連帶給付責任。（五）
丙○○、余政經即惠德醫院暨庚○○四人應自九十二年三月十九
日起至九十四年八月三十一日止，按月連帶給付甲○○、乙○○
七十八萬元。（六）丙○○、余政經即惠德醫院暨庚○○四人應
自九十四年九月一日起至九十四年十二月三十一日止，按月連帶
給付甲○○、乙○○一百六十五萬元。（七）丙○○、余政經即
惠德醫院暨庚○○四人應自九十五年一月一日起至交還房屋及儀
器設備之日止，按月連帶給付甲○○、乙○○一百七十萬元。（
八）余政經即惠德醫院應協同甲○○辦理將惠德醫院變更為杏和
綜合醫院，負責醫師變更為康為民之判決。並於原審追加主張，
如認系爭契約尚未終止，則備位聲明求為命：（一）丙○○、余
政經即惠德醫院應自九十年二月一日起至九十三年十一月三十日
止，按月連帶給付甲○○一百五十六萬元，及加付自每月二日起
至清償日止法定遲延利息，庚○○四人就上開金額其中按月給付
七十八萬元之本息負連帶給付責任。（二）丙○○、余政經即惠
德醫院暨庚○○四人應自九十三年十二月一日起至九十六年十二
月三十一日（原判決誤載為三日）止，於每月一日，按月連帶給
付甲○○七十八萬元。（三）丙○○、余政經即惠德醫院應於九
十七年一月一日將附表一編號一至四號所示房屋遷讓交還乙○○
。（四）丙○○、余政經即惠德醫院應於九十七年一月一日將附
表一編號五所示房屋遷讓交還甲○○。（五）丙○○、余政經即
惠德醫院應將附表二編號三、四、十三所示儀器設備返還甲○○
。（六）丙○○、余政經即惠德醫院應於九十七年一月一日協同
甲○○辦理將惠德醫院負責人名義變更為杏和綜合醫院及負責醫
師變更為康為民之判決（甲○○於第一審就租金、相當租金之損
害係請求自九十年六月一日起至九十一年十二月三十一日止，每
月一百五十五萬元，自九十二年一月一日起至遷出返還房屋及儀
器設備之日止，每月一百六十五萬元計；上訴第二審後聲明如前
所示，原審認係擴張聲明，惟未為擴張之訴駁回之諭知。原審就
乙○○請求連帶賠償部分為其敗訴判決，乙○○上訴第三審後撤
回其上訴，已確定）。
上訴人丙○○、余政經即惠德醫院、丁○○、戊○○、己○○、
庚○○等則以：系爭契約第十三條約定丙○○每月給付七十八萬
元顧問費，係甲○○為規避所得稅之強制規定，濫用契約自由原
則，有悖公共秩序而無效，自不能依此約定請求租金；又甲○○
交付之系爭房屋係供作醫院使用，包括南棟（即三八九等號大樓
）、北棟（即四七○號大樓）房屋，均有漏水等瑕疵，南棟大樓
地下室污水處理槽，廢水未進入處理槽，直接排放外洩，違反廢
棄物清理法之規定，北棟大樓則完全沒有污水處理設備，消防設
備不足，無逃生設備，伊自得主張租賃物修繕之同時履行抗辯權
，拒付租金；且依系爭契約第十二條約定甲○○保證得使用之醫
療床數為一百十二床，若因法規之限制，致得列為醫療之床數減
少時，甲○○同意租金中之二分之一，自當月起依床數減少之比
例減少，則減去北棟六十三床，只剩南棟四十九床符合規定，其
租金亦應依約按比例減少四十三萬五千九百三十七元，即甲○○
僅得請求之租金為一百十一萬四千零六十三元；再系爭契約租金
為每年一千八百六十萬元，已逾土地法第九十七條規定之限制；
另甲○○與丙○○二人於八十九年四月間自行簽訂系爭協議書時
，此係新契約，系爭契約之連帶保證人庚○○四人自該協議成立
時起，不應再負連帶給付責任等語，資為抗辯。
原審除就請求協同辦理醫院、負責醫師變更名義部分維持第一審
所為甲○○敗訴判決外，將第一審其餘所為甲○○敗訴判決廢棄
，改判命丙○○、余政經即惠德醫院應將如附表一編號一至四房
屋遷讓交還乙○○；如附表一編號五房屋遷讓，並連同如附表二
所示儀器設備交還甲○○。丙○○應給付甲○○二千零七十八萬
二千九百八十九元，庚○○四人就上開金額中之一千八百零四萬
八千六百九十七元負連帶給付責任。丙○○、余政經即惠德醫院
應連帶給付甲○○二千二百四十九萬七千八百七十七元。丙○○
、余政經即惠德醫院應自九十四年十月一日起至九十四年十二月
卅一日止，按月連帶給付甲○○一百六十五萬元；自九十五年一
月一日起至上開交還房屋及儀器設備之日止，按月連帶給付甲○
○一百七十萬元；並駁回甲○○其餘之上訴。無非以：丙○○與
甲○○於訂立系爭契約後，於八十九年七月間與余政經簽訂合夥
契約，並將醫院更名為惠德醫院，負責醫師更名為余政經，且經
高雄縣政府衛生局核發開（執）業登記核定書等情，為兩造所不
爭；惟依財政部台灣省南區國稅局檢附惠德醫院九十一、九十二
年度執行業務暨其他所得業者基本資料表及調查紀錄表所載：惠
德醫院係由余政經獨資經營。余政經與丙○○縱有合夥關係，僅
係二人內部之關係，依醫療法第十三條、第十五條規定，惠德醫
院既以余政經為負責醫師申請准許執業，余政經即得對外以獨資
型態為法律行為，甲○○主張以余政經即惠德醫院為當事人，即
無不合。查丙○○與甲○○於訂立系爭契約前，曾於八十六年十
月十日就系爭建物訂立租賃契約，除依該契約第四條約定給付租
金（第一、二年每月租金一百四十五萬元）外，復於第十五條約
定：丙○○同意聘任甲○○指定之人為醫院顧問，月薪十五萬元
。嗣八十八年十一月十日丙○○與甲○○重新簽訂系爭契約，除
租賃期間仍至九十六年十二月三十一日止外，變更連帶保證人及
租金給付方式，契約第四條雖約定降低每月租金金額（第一年之
第一、二月租金八十二萬元），第十三條則增加甲○○指定之人
員四名為丙○○醫院顧問及監督，月薪合計每月七十八萬元。比
較前後二份契約，可知丙○○實際給付之金額並未減少，即每月
租金加計顧問費，合計均為一百六十萬元。迄八十九年四月間，
丙○○要求甲○○調降租金，二人簽訂協議書，開宗明義亦載明
：前所訂立之租賃合約書（按：指系爭契約），雙方同意變更租
金條件及補充條件如后等文義。系爭協議書除記載租金降低外，
重申系爭契約第十三條所約定四名顧問之保障，即丙○○不得以
任何理由解聘或減少薪水。違者，以短發薪資加倍轉作租金。參
酌系爭協議書，並未如系爭契約明白記載「雙方以後列新約條款
為雙方權利義務之依據」等文義，足見系爭協議書，乃系爭契約
之補充約定而已，而非兩造重新訂約，用以取代系爭契約。是庚
○○等四人並不因甲○○與丙○○另立系爭協議書，而免負連帶
保證人之責。但上開第十三條補充約定，乃庚○○等四人擔任原
系爭契約之連帶保證人所未有之違約處罰約定，依最高法院四十
二年台上字第六二四號判例，庚○○等四人就上述丙○○違約應
加倍給付租金新增之約定，自不負連帶保證之責。又系爭契約第
十三條賦予甲○○有指定、變更顧問、監督人選之權利，但甲○
○並未指定任何人擔任顧問，而四名在惠德醫院掛名醫院顧問、
監督，實際上從未至惠德醫院上班，為兩造所不爭執，可知丙○
○亦無將此等核心業務交由甲○○指定人員監督、諮詢之意。丙
○○於八十九年十二月十三日以存證信函致甲○○亦略載：為雙
方能夠繼續維持租賃關係，請應允：房租由每月一百四十萬元調
降為一百萬元等情，可見丙○○於簽訂系爭協議書後，仍承認該
顧問費為租金之一部分；是系爭契約有關「顧問費」之約定，應
係為規避租稅之行為。上開約定其真意為租金之一部，雙方意思
仍有合致，依民法第八十七條第二項規定，該「顧問費」，仍屬
租金之一部。此規避租稅行為其無效者，僅係該聘任醫院顧問契
約，不生出租人在所得稅法上得以免除租金所得課稅之效力，尚
不影響當事人間實質為租金約定之效力。且丙○○既同意規避租
稅在先，嗣後再執其為脫法行為主張無效，亦有悖於誠信，核非
可採。再者，系爭契約固約定甲○○得指定四人為惠德醫院之顧
問等職務，但依丙○○之醫院員工匯款明細報表記載：八十九年
一月份之薪水，醫院將七十八萬元匯入訴外人莊娟、陳淑姬、
莊瑋婷、莊鵬飛、莊守、陳黃玉枝、陳麗美（下稱莊娟等七人
）之帳戶內，已與系爭契約約定之四人有異，丙○○亦未異議；
系爭契約又約定甲○○得隨時變更顧問等人選，丙○○不得拒絕
，故上開約定之目的，僅係為達甲○○避稅之目的，由丙○○配
合之而已，雙方於訂立系爭契約時，並無成立第三人利益契約意
思表示之合致，核與利益第三人契約要件有間，丙○○所辯：顧
問費之性質屬利益第三人契約，莊娟等七人既已受領顧問費，
表示享受其利益，系爭協議書第二條約定違反民法第二百六十九
條之規定，甲○○據以終止租約為不合法云云，亦無可採。次查
系爭契約租金給付之方式為每期開始時支付，即丙○○於九十年
一月一日起，於每年一月一日及七月一日各簽發每月一日為發票
日之支票六張，一次交予甲○○；而丙○○自九十年二月一日起
即未繳納為租金一部分之顧問費每月七十八萬元，甲○○曾於九
十年五月十四日以存證信函通知丙○○限於文到五日內給付已到
期四個月未付租金，逾期即終止租賃契約，並以該函作為終止租
約之意思表示，有存證信函可憑；惟丙○○與甲○○於九十年二
月起至九十年五月止之租金為每月一百五十五萬元（即顧問費七
十八萬元及原載租金七十七萬元），二個月之租金為三百一十萬
元，丙○○迄同年五月固積欠租金三百十二萬元，然九十年四月
初因地下室漏水且蓄水池裂開導致地下室淹水，八樓辦公室因漏
水嚴重致日常業務無法運作，情況緊急，當日立即搶修，修繕費
用為二十一萬六千元，甲○○同意以該修繕費用抵銷，有九十年
四月十九日丙○○致甲○○之存證信函、甲○○於九十年五月十
五日回覆之存證信函、發票可參，甲○○亦派莊鵬飛會勘無訛，
其據以抵銷即無不合，扣除此抵銷數額，餘額為二百九十萬四千
元，尚未達積欠租金二個月租額三百十二萬元，不生終止之效力
。嗣於九十二年一月十四日言詞辯論期日，甲○○當庭催告丙○
○表示限於七日內，依約給付積欠之租金一千七百九十四萬元，
否則以之為終止租約之表示，丙○○迄今仍未給付，故系爭契約
於九十二年一月二十二日已生終止之效力。查兩造於八十八年十
一月間改訂系爭契約時，維持八十六年十月原契約所約定得在不
影響結構安全及不違背建管法令下，丙○○得變更現有設計、隔
間、或裝潢，於租約屆滿時依其使用現況交還建物。而甲○○將
系爭房屋出租予丙○○前，台灣省衛生處於七十九年間准許系爭
建物即鳳山市○○○路三八九號曉明綜合醫院（嗣更名為杏和綜
合醫院）申請一般病床擴建自八十七床變更為一九五床時，即將
同路四七○號大樓納入擴建計劃，准許四七○號大樓設置急性一
般病床三十二床、嬰兒床九床。因七十九年擴充四七○號大樓設
立許可係於八十二年四月十日水污染防治法公布定義範圍內之列
管事業之前，故高雄縣衛生局為兼顧實情仍發給開業執照等情，
有高雄縣衛生局九十四年一月五日函可稽。在甲○○出租前，四
七○號大樓本係經營婦產科，三八九等號大樓經營內、外科等綜
合醫院，均係合於當時之法令規定。丙○○向甲○○承租系爭房
屋之目的，亦係經營醫院，其經營之範圍與甲○○出租前經營之
科別大致相同。丙○○乃一有經驗之專業醫師，對經營醫院有關
之衛生、環保或建築等相關法令，必有相當瞭解。甚至於八十六
年十月間在租賃契約生效前，即依約開始依其經營需要，重新整
修、裝潢、設備；其當知甲○○所交付二棟大樓之廢水處理設備
只有一套，北棟大樓之逃生梯之設置狀況，彼此間應有甲○○只
須依當時現狀交付之合意，故甲○○交付南棟有廢水處理設備，
北棟無廢棄水處理設備及北棟當時之逃生梯設置狀況予丙○○，
於約並無不合，丙○○嗣以北棟無廢水處理設備，北棟大樓之逃
生梯之設置狀況違反規定，主張違約，尚非可採。按承租人於出
租人不履行其保持義務或修繕義務時，得不行使民法第四百三十
條所定租賃物自行修繕、租金扣除等權利，而行使其同時履行抗
辯權。系爭建物於租賃期間均在丙○○之占有、使用中，迄未有
房屋不合醫療使用之情事。直至改為惠德醫院後，始於八十九年
十二月十三日以存證信函致甲○○，主張：由於南棟大樓內部年
久失修，許多管路不通，處處漏水，影響營業至鉅，雖有廢水處
理設備，但廢水未進入處理槽直接排放外洩，已違反廢棄物處理
規定，消防設備不足，無逃生梯設備等，違反消防法等項瑕疵，
請求整修，逾期將自民國九十年一月起，將暫（緩）繳房租，直
到改善為止等語，行使同時履行抗辯權。甲○○未立即為修繕，
丙○○自九十年二月一日起僅繳納扣除顧問費七十八萬元以外之
租金；復於同年四月十九日再寄發存證信函予甲○○略謂：綜合
大樓廢水處理設備未符合標準及婦幼大樓無廢水處理設備，醫院
床數限於法令規定減縮至四九床；若未於七日內整修，將自行進
行廢水整建工程，其整建費用將以憑證由房租扣抵等語。甲○○
亦自承：南棟大樓四棟屋齡均已逾二十五年，因年久而滲、漏水
現象，尚為情理之常等語。丙○○主張系爭房屋於上開期間有前
揭瑕疵，甲○○未為修繕，行使同時履行抗辯權，拒付租金，雖
非無據。惟依丙○○上開兩次存證信函，所主張必須且已為修繕
之金額為一百十三萬六千元；丙○○嗣於九十二年三月十一日另
提出修繕費用之統一發票八紙計二百十三萬六千元主張抵銷。經
核對丙○○先後二次提出修繕工程之統一發票，丙○○實際上僅
修繕六項工程。其中鈺寰工程行施作南棟七樓純水製造室漏水修
復費十萬元，確屬漏水修繕。中衛公司施作之防漏工程，工程款
計一百零二萬六千元，其修繕名稱分別為「防漏工程」、「漏水
、壁癌、外牆全面防水（三樓、五樓）」、「抓漏」，其統一發
票之買受人均為惠德醫院，甲○○亦派莊鵬飛進行會勘；以上合
計一百十二萬六千元工程款，核屬必要修繕費用。至於丙○○所
提德歡公司完成污水處理設施改善工程費一百萬元，依丙○○提
出之整修相片，拍照日期與整修日期，顛倒記載，二者相差四年
餘；且德歡公司出具之統一發票買受人為惠啟股份有限公司，非
獨資之惠德醫院，不足以證明德歡公司為惠德醫院施作污水處理
工程；至於鈺寰工程行新施作之「捲門」一萬元，並不影響結構
安全，非屬甲○○負修繕義務之工程費用。又建築師蘇啟東，為
惠德醫院就系爭建物申辦八十九年度防火避難設施與設備安全檢
查，業經高雄縣政府工務局准予備查，丙○○於准予備查後，提
出立吉安企業有限公司（下稱立吉安公司）出具之逃生用緩降管
等物之報價單一百九十九萬四千三百七十元，為甲○○所否認，
丙○○復未舉證立吉安已完成施作，故上開報價單不足為丙○○
修繕系爭建物之證明。可見系爭二棟大樓有關安全梯之問題，於
九十年初高雄縣政府審核蘇啟東安全檢查時，係合於法令規定。
丙○○所主張上開瑕疵修繕期間，即九十年四月間迄同年八月間
，醫院仍繼續經營中，嗣更增設急診室，故其主張醫院不符醫療
用途標準，應非事實。丙○○行使同時履行抗辯權，其相對債權
乃係出租人應保持合於約定使用之租賃物之義務。惟丙○○於甲
○○未為修繕時，先於八十九年十二月十三日以存證信函主張同
時履行抗辯權，嗣於九十年四月十九日再以存證信函主張依自己
認定之瑕疵逕為修繕，並將修繕費用抵付租金，共支出一百十二
萬六千元，並經兩造會勘無訛，故丙○○於自行修繕完畢後，醫
院繼續經營，並增加急診業務，已無租賃物不合於約定之使用狀
態可言，其於八十九年十二月十三日存證信函所主張之同時履行
抗辯權，已因瑕疵修繕完畢而不復存在。系爭建物經蘇啟東為惠
德醫院辦理八十九年度上開安全檢查准予備查後，雖經行政院衛
生署委託中華民國建築學會辦理之「老舊醫院建築防火安全調查
與評估」，其成果報告列載惠德醫院應改善多項，包括安全梯等
問題。惟此乃政府監督機關於系爭契約訂立後，所頒布之新行政
管理措施，非二人於訂約時所得預見，上開應予改善項目之瑕疵
，固不能歸責於甲○○，但系爭建物從來之目的，均係供醫療事
業使用，丙○○為配合主管機關新施行之法令，而為修繕，所支
出之修繕費用，乃係保存占有物所支出之必要費用，應由甲○○
負責償還，甲○○未為之，而由丙○○提出九十二年底至九十三
年底建築物公共安全檢查申報改善工程費用表，計一百二十二萬
九千二百二十元，其施作均係為符合上開檢查而施作，固屬必要
之修繕費用。惟丙○○支出上開費用之時間，已在甲○○於九十
二年一月二十二日合法終止系爭契約之後，依上開說明，丙○○
不得主張同時履行抗辯權。又丙○○主張於九十四年四月十九日
存證信函通知甲○○修繕，亦係在甲○○終止系爭合約之後，依
上開說明，仍不生同時履行抗辯之效力。高雄縣政府環保局於九
十年九月二十一日在惠德醫院之放流口處採樣送驗結果，未符合
放流水標準（化學需氧量：172mg/ L，放流水標準限值化學需氧
量：100mg/ L），經告發並限期改善在案，有高雄縣政府九十四
年三月二十五日函附水質檢驗報告可考。丙○○雖辯以南棟大樓
地下室空有污水處理槽，廢污水根本未進入處理槽，直接排放外
洩所致。惟查系爭房屋於租賃期間均在丙○○之占用中，高雄縣
政府該函示僅在放流口採樣，並未言及廢水未入處理槽，直接排
放外洩。況甲○○於系爭契約生效時，將廢水處理槽點交時，丙
○○未異議該廢水處理槽無法運作，故丙○○之抗辯，核非可採
。至消防及逃生設備之缺失，於蘇啟東建築師安全檢查時為合格
並經准予備查，可知甲○○迄九十年一月間准予備查時，仍提供
合於租賃契約要求之租賃物予丙○○使用，直至上開建築學會辦
理「老舊醫院建築防火安全調查與評估」後，但此係因非可歸責
兩造之事由致租賃物不符合規定。而丙○○之修繕已在甲○○終
止系爭契約之後，亦不足以之為同時履行抗辯之事由。兩造於九
十四年二月二十一日會同勘驗系爭房屋時，固有諸多瑕疵，勘驗
時間已在甲○○終止合約之後二年多，距丙○○承租系爭房屋亦
已七年餘，此期間系爭大樓在丙○○占有管理中，醫院所有管路
係由丙○○改裝重新設計施作修繕、裝潢，應係丙○○未依正常
使用方式維護所致，且丙○○迄系爭契約終止前，未再以承租建
物有瑕疵為由，主張同時履行抗辯權；其於契約終止後，始為同
時履行抗辯之主張，亦非可採。契約既經終止，惠德醫院雖由余
政經擔任獨資之負責醫師，但醫院併由丙○○實際占有中。甲○
○等主張終止租約後，丙○○、余政經即惠德醫院仍占用系爭房
屋、設備，即非有權占有，依所有物返還請求權規定，請求丙○
○、余政經即惠德醫院應將如附表一編號一至四房屋遷讓交還所
有權人乙○○；應將如附表一編號五房屋遷讓交還所有權人甲○
○；丙○○應將如附表二所示儀器設備交還所有權人甲○○，即
屬有據。至於甲○○基於契約終止後之回復原狀請求權，請求：
「余政經即惠德醫院應協同甲○○辦理將惠德醫院變更為杏和綜
合醫院，負責醫師變更為康為民」部分，余政經即惠德醫院並非
丙○○與甲○○訂立系爭契約之當事人，甲○○主張余政經即惠
德醫院係加入甲○○與丙○○之租賃契約，成為租賃契約之當事
人云云，惟余政經只是受同意而有權使用而已，並不因此變為租
用人，余政經即惠德醫院自無回復原狀之義務。甲○○請求其協
同辦理醫院、負責醫師變更名義，即屬無據，不應准許。甲○○
依約請求丙○○給付自九十年二月一日起迄九十二年一月二十二
日租約終止前，每月均短付七十八萬元之租金，核屬有據；其並
請求庚○○四人與丙○○負連帶給付責任，亦無不合。至余政經
即惠德醫院非租約之當事人，不負給付租金之義務，甲○○請求
其與丙○○連帶給付租金，不應准許。又租約終止後丙○○、惠
德醫院既負共同侵權行為責任，且乙○○已將債權讓與甲○○。
甲○○請求丙○○、余政經即惠德醫院自九十二年三月十九日起
至九十四年九月三十日止按月連帶給付七十八萬元，及自每月二
日（按：每月一日為約定租金給付日）起至清償日止，加付法定
遲延利息，亦無不合，應予准許。至庚○○四人於租約終止後，
即無須負連帶保證責任，即不負連帶給付之責，此部分請求，不
應准許。另甲○○請求自九十四年九月三十日（原審判決日）後
，自次月一日起至九十四年十二月三十一日止，按月給付與原租
約每月租金相同數額之一百六十五萬元相當租金損害；及丙○○
、余政經即惠德醫院自九十五年一月一日（原約租金自是日起調
整為一百七十萬元）起至九十六年十二月三十一日系爭契約原約
定期滿之日止，按月給付與原租約每月租金相同數額之一百七十
萬元相當租金損害，雖屬將來因侵權所生之相當租金損害債權，
惟基於丙○○已積欠多年租金，應予准許。又系爭契約所約定租
金並未違反土地法第九十七條規定租金上限，且系爭協議書第二
條亦未違反強行規定或公序良俗，該條約定性質為違約金，綜合
審酌上情，甲○○請求每月給付七十八萬元，核屬過高，應以十
萬元為適當；逾此範圍之請求，不應准許。丙○○依系爭契約第
十二條請求減少租金尚非有據，其以已支付之修繕費共一百十二
萬六千元，及建築物公共安全改善工程費用，計一百二十二萬九
千二百二十元，據以抵銷，應予准許等詞，為其判斷之基礎。
按出租人除應以合於所約定使用、收益之租賃物交付承租人外，
並應於租賃關係存續中保持其合於約定使用、收益之狀態，此觀
民法第四百二十三條規定自明。此項出租人之租賃物保持義務與
承租人之給付租金義務，具有對價關係。是如出租人未於租賃關
係存續中保持其合於約定使用、收益之狀態，承租人非不得行使
同時履行抗辯權而拒絕租金之給付。次按事業、污水下水道系統
或建築物污水處理設施，排放廢（污）水於地面水體者，應符合
放流水標準。八十九年四月二十六日修正公布水污染防治法第七
條定有明文。又事業或污水下水道系統排放廢（污）水，違反第
七條第一項或第八條規定者，處新台幣六萬元以上六十萬元以下
罰鍰，並通知限期改善，屆期仍未完成改善者，按日連續處罰；
情節重大者，得命其停工或停業，必要時，並得撤銷其排放許可
證或勒令歇業，同法第三十八條亦有明文。是廢水排放是否合乎
標準，廢水處理設備是否合乎法令，與醫院、醫療事業休戚相關
。系爭租賃契約既保證丙○○得經營使用醫療床數達一百十二位
之醫療業務，理應具備此等廢水處理設備方能符合租賃契約目的
。查高雄縣政府環保局於九十年九月二十一日在惠德醫院放流口
處採樣送驗結果，未符合放流水標準，業經告發並限期改善逾期
將連續處罰在案，有高雄縣政府函附水質檢驗報告可參（見原審
卷（三）第一四至一九頁）。而丙○○於八十九年十二月十三日
以存證信函致甲○○時即曾主張：雖有廢水處理設備，但廢水未
進入處理槽直接排放外洩，已違反廢棄物處理規定，消防設備不
足，無逃生梯設備等，違反消防法，上列事項攸關建築安全及醫
院設置之標準，非屬設計、隔間、裝潢事項，請依約整修、設置
。若不整修，兩棟建築物已無法作為醫療用途，因為不符醫療用
途標準，已違反合約租賃規定，自民國九十年一月起，將暫（緩
）繳房租，直到改善為止等語（見第一審卷（一）第七七至七九
頁），載明其行使同時履行抗辯權，拒付租金至改善為止。又九
十年四月初因地下室漏水，蓄水池裂開地下室淹水，八樓辦公室
漏水等事故，甲○○曾派莊鵬飛會勘，會勘結果：地下室廢水處
理設備中之蓄水池漏水已修好，「廢水處理管路系統不清楚設備
」等情，有會勘紀錄可按（見第一審卷（二）第二○頁），是廢
水處理管路系統當時似尚未修繕；果爾，丙○○所辯：南棟大樓
地下室空有污水處理槽，廢污水根本未進入處理槽，直接排放外
洩所致等語，尚非全然無稽，原審未詳為調查審認，遽為不利於
丙○○之認定，尚嫌速斷。且原審一方面認為：九十年四月該次
修繕費用僅為二十一萬六千元，有發票可參（見第一審卷（一）
第八七至九六頁），並未含廢水處理設備修繕費用；至丙○○所
主張德歡公司完成污水處理設施改善工程，工程費一百萬元，因
該統一發票買受人為第三人惠啟股份有限公司，非獨資之惠德醫
院，不足以證明惠德醫院已施作污水處理修繕工程。一方面略謂
：甲○○雖未為修繕，丙○○於修繕完畢經兩造會勘後，醫院繼
續經營，並增加急診業務，其自行修繕完畢行為，使承租之標的
物合於租賃契約之使用狀態，其於八十九年十二月十三日存證信
函所主張之同時履行抗辯權，已因瑕疵修繕完畢而不復存在；其
所持理由顯然前後矛盾。次查行政院衛生署委託中華民國建築學
會辦理之「老舊醫院建築防火安全調查與評估」成果報告，惠德
醫院應改善者多項，包括直通樓梯、避難逃生設備等項；高雄縣
政府衛生局曾檢附該成果報告，及有關惠德醫院建築防火安全調
查缺失改善明細乙份（附有九十年十一月現況照片），責令惠德
醫院應依限（九十二年四月三十日前）立即改善陳報列管，逾期
將停止使用該部分之處分（見第一審卷（三）第二八○至二八三
頁）。此等安全設施與丙○○能否圓滿合於租賃契約目的之使用
租賃標的物，所關至切，丙○○於八十九年十二月十三日存證信
函中主張消防設備不足，無逃生梯設備等情，違反消防法令，並
據以主張同時履行抗辯權，似非全然無據；上開建築學會成果報
告列載：直通樓梯、防火區劃、避難出入口等項均有待改善，而
建築師蘇啟東為惠德醫院就系爭建物申辦八十九年度防火避難設
施與設備安全檢查，此三項卻均合格，明顯有所出入。原審亦認
丙○○提出九十二年底至九十三年底建築物公共安全檢查申報改
善工程費用表（防火區劃及防火隔間工程），計一百二十二萬九
千二百二十元，其施作均係為符合上開建築學會安全檢查而施作
，而屬必要之修繕費用（見原審卷（三）第七二至八一頁）。若
然，則能否僅以建築師蘇啟東為惠德醫院辦理八十九年度防火避
難設施與設備安全檢查申報業經高雄縣政府准予備查，即謂甲○
○提供之租賃標的物合於租賃契約目的？而認丙○○主張同時履
行抗辯權已不存在？亦有再研析之餘地。原審未為調查釐清，逕
為不利於丙○○之判斷，亦嫌疏略。末查依國稅局資料表及紀錄
表所載惠德醫院固係由余政經獨資經營，惟丙○○與余政經並不
否認其間合夥契約（見第一審卷（三）第二六七頁），且丙○○
與余政經所簽訂合夥契約書，載明由余政經取得經營權，原醫院
之債權債物（應係「務」之誤植）由雙方共同承受等語（見原審
卷（三）第一四九頁），惠德醫院亦依約將顧問費匯款入莊娟
等七人之銀行帳戶（匯款通知單見原審證物外放），余政經且於
其致甲○○存證信函中自承向甲○○承租系爭建物（見原審卷（
一）第二三九頁），原審復認余政經即惠德醫院實際占用系爭建
物，甲○○於原審亦主張余政經加入租賃契約為當事人（原審卷
（一）第一九五頁），究竟惠德醫院係單純由余政經獨資經營？
或合夥（含隱名合夥）？或已加入為債務人，而與原債務人丙○
○就同一債務各負全部給付之責任者（即學說上稱為重疊的債務
承擔，本院二十三年上字第一三七七號判例參照）？事涉余政經
是否有租金給付義務？再者，原審一面認余政經即惠德醫院僅係
受同意而使用系爭建物，就醫院登記名義回復等請求不負回復原
狀之義務，另一方面認為丙○○與余政經即惠德醫院共同占用系
爭建物，均應負遷讓返還義務，似有齟齬；亦涉余政經、丙○○
何人為直接占有人？若非直接占有人能否履行遷讓義務？均猶待
詳為調查審認釐清。又先位聲明部分既尚待事實審調查審認，則
備位聲明部分自屬無可維持，應並予廢棄。兩造上訴論旨，各自
指摘原判決關於其敗訴部分為不當，求予廢棄，均非無理由。
據上論結，本件兩造上訴均為有理由。依民事訴訟法第四百七十
七條第一項、第四百七十八條第二項，判決如主文。
中　　華　　民　　國　九十六　年　　六　　月　二十八　日
                      最高法院民事第七庭
                          審判長法官  劉　延　村
                                法官  劉　福　來
                                法官  黃　秀　得
                                法官  吳　謀　焰
                                法官  李　寶　堂
      本件正本證明與原本無異
                                      書  記  官
中　　華　　民　　國　九十六　年　　七　　月　　九　　日
                                                Ａ
